臺灣臺中地方法院刑事判決　　　　　　　99年度訴字第2433號
公　訴　人　臺灣臺中地方法院檢察署檢察官
被　　　告　趙守仁
選任辯護人　郭賢傳律師
上列被告因毀棄損壞案件，經檢察官提起公訴（99年度偵字第
11923號），本院判決如下：
    主    文
趙守仁無罪。
    理    由
一、公訴意旨略以：被告趙守仁於民國95年7月1日，與告訴人日
    昇生物科技股份有限公司（下稱日昇公司）簽訂「菇舍與溫
    室租賃契約書」，向告訴人承租臺中縣霧峰鄉○○○段639
    之3、657之2、657之4、657之5地號土地（下稱本案土地）
    上之菇舍（含大門入口處之管理室及切花包裝廠），與同段
    642之1地號及643地號土地上之溫室（上開菇舍及溫室之門
    牌：臺中縣霧峰鄉○○路57巷56號），租賃期間為95年7月1
    日起至98年6月30日止，每月租金新臺幣（下同）15萬元。
    被告及告訴人在上開租賃契約書中約定，菇舍及溫室有改裝
    設施之必要，被告應得告訴人之同意，始得自行裝設，但不
    得損害原有建築。被告於98年8月間竟未經告訴人同意，擅
    自僱工將大門入口處之管理室及切花包裝廠拆除毀壞，再重
    新興建，足以生損害於告訴人，因認被告所為，涉犯刑法第
    353條第1項之毀壞他人建築物罪嫌。
二、按犯罪事實應依證據認定之，無證據不得認定犯罪事實；又
    不能證明被告犯罪者，應諭知無罪之判決，刑事訴訟法第15
    4條第2項、第301條第1項分別定有明文。次按認定不利於被
    告之事實，須依積極證據，茍積極之證據本身存有瑕疵而不
    足為不利於被告事實之認定，即應為有利於被告之認定，更
    不必有何有利之證據；且刑事訴訟法上所謂認定犯罪事實之
    積極證據，係指適合於被告犯罪事實之認定之積極證據而言
    ，雖不以直接證據為限，間接證據亦包括在內，然而無論直
    接或間接證據，其為訴訟上之證明，須於通常一般之人均不
    致有所懷疑，而得確信其為真實之程度者，始得據為有罪之
    認定，倘其證明尚未達到此一程度，而有合理之懷疑存在時
    ，自不能以推測或擬制之方法，以為有罪裁判之基礎。再告
    訴人之告訴，係以使被告受刑事訴追為目的，是其陳述是否
    與事實相符，仍應調查其他證據以資審認，最高法院著有30
    年上字第816號、29年上字第3105號、76年臺上字第4986號
    、40年臺上字第86號、52年臺上字第1300號判例意旨可資參
    照。再按刑法第353條第1項之毀壞他人建築物罪，必行為人
    有毀損他人建築物，致使建築物損失其效用之故意為成立之
    要件，倘為局部變更，縱原有建築物之重要部分與修護變更
    後在外觀上已有不同，行為人若本無使原有建築物毀損其效
    用之故意，則與毀損他人建築物罪之成立要件尚屬有間，要
    難遽以該項罪名相繩，最高法院85年度臺上字第5065號判決
    要旨可資參照。
三、公訴人認被告涉犯刑法第353條第1項之毀壞他人建築物罪嫌
    ，無非係以被告坦承其有向告訴人承租上開菇舍及溫室，並
    改建門口之管理室及切花包裝廠，且告訴代理人鄭美如於偵
    訊時指證被告未經告訴人同意而毀壞該管理室及切花包裝廠
    之重要部分，及「菇舍與溫室租賃契約書」第4條第5款約定
    ：「本菇舍及溫室有改裝設施之必要，乙方（即被告）應得
    甲方（即告訴人）之同意後，方得自行裝設，但不得損害原
    有建築」，復有存證信函、建物拆除前後現場照片在卷可憑
    ，為其主要論據。
四、訊據被告趙守仁固坦承其有向告訴人承租上開菇舍及溫室，
    並於99年7、8月間未經告訴人同意，即將告訴人所有如卷附
    大里地政事務所土地複丈成果圖所示編號d-e-f-l-J-k範圍
    之建物（見本院卷一第57頁，下稱原有建物），拆除部分改
    為如上開複丈成果圖所示編號e-f-g-h-i範圍及d-e-i-j範圍
    之建物，且將原有建物外壁之綠色烤漆板更換為白色烤漆板
    搭配藍色邊框，並將d-e-i-j範圍建物之屋頂由原有之綠色
    烤漆板更換為白色烤漆板等情，惟堅決否認有何毀壞他人建
    築物之犯行，辯稱：伊係告訴人承租本案土地之土地租約連
    帶保證人，伊曾與告訴人協議租約到期後，告訴人願將伊承
    租之菇舍出售予伊，且因告訴人與地主間約定本案土地租約
    到期後，告訴人需將土地上之建物拆除，否則地主會將告訴
    人之保證金扣留，故告訴人要求伊先與本案土地地主訂立土
    地租約，以便告訴人與地主間之租約到期後，告訴人可以順
    利將保證金領回，伊認為日後會承租本案土地且於上開菇舍
    繼續經營，又見菇舍殘破，才會想將菇舍整修得美觀一點，
    毫無毀損建築物之故意等語。
五、經查：
（一）被告於95年7月1日，與告訴人簽訂「菇舍與溫室租賃契約
      書」，向告訴人承租臺中縣霧峰鄉○○○段639之3、657
      之2、657之4、657之5地號土地上之菇舍（含大門入口處
      之管理室及切花包裝廠），與同段642之1地號及643地號
      土地上之溫室（上開菇舍及溫室之門牌：臺中縣霧峰鄉○
      ○路57巷56號），租賃期間為自95年7月1日起至98年6月
      30日止，每月租金15萬元，被告嗣於98年7、8月間，未經
      告訴人同意，即僱工將原有建物之部分拆除，改為新建物
      ，且將原有建物外壁之綠色烤漆板更換為白色烤漆板搭配
      藍色邊框，及將d-e-i-j範圍建物之屋頂由原有之綠色烤
      漆板更換為白色烤漆板等情，除為被告所坦認外，並經證
      人即告訴人之總務鄭美如證述在卷（見98年度他字第5053
      號偵查卷第56頁至第57頁、99年度偵字第11923號偵查卷
      第24頁至第25頁；本院卷一第208頁反面至第212頁反面）
      ，並有租賃契約書、照片存卷可考（見99年度他字第5053
      號偵查卷第8頁至第10頁、第25頁至第28頁），復經本院
      勘驗屬實，此有勘驗筆錄、照片及大里地政事務所土地複
      丈成果圖等件附卷可稽（本院卷一第37頁至第57頁），足
      堪認定。
（二）被告固於98年7、8月間，未經告訴人同意，即僱工為上述
      拆除及改裝行為，惟依卷附告訴人所提出之本案土地租賃
      契約書（見本院卷一第63頁至第67頁），載明土地出租人
      為鄭明海、陳美菊，租賃期間自89年1月1日至98年12月30
      日止，該土地租賃契約第4條第3款並約定：「乙方（按指
      承租人即告訴人）於租賃期滿，應即將耕地全部建築物設
      備及地上物拆除，恢復耕地交由甲方營業，乙方不得要求
      甲方其他及任何補償。」等語，且被告確係連帶保證人，
      酌以證人鄭美如於本院審理時具結證稱：「（檢察官問：
      起訴書所指被告毀損日昇公司所有之管理室及切花包裝廠
      坐落土地是向何人承租？）是跟鄭明海及陳美菊夫妻承租
      的。」、「（檢察官問：租賃期間為何？）98年年底。」
      、「（審判長問：93年間到日昇公司任職，有關公司與地
      主間的租約除了給付租金外，公司尚有何義務？）租期屆
      滿之後需要回復到可供耕作的狀態。」、「（審判長問：
      出租給被告的建物，在你們與地主租期屆滿之後，這些建
      物要如何處理？）原則上公司要自己拆掉，將土地回復原
      狀返還給地主。但如果承租人願意購買地上物的話，我們
      會將地上物出售給承租人。」、「（審判長問：就本件切
      花包裝廠及管理室建物所在之土地，是否知道你們公司無
      再跟地主續租土地？）沒有。」、「（審判長問：如你剛
      才所述，公司與地主間的租賃契約屆滿後原則上要拆除回
      復原狀，除非有承租人願意購買地上物，你們公司就系爭
      建物是否有曾經要出售給承租人即本案被告？）有曾經要
      賣給被告，但是條件就是被告須在租期屆滿（98年6月底
      ）前將所積欠的本件租賃契約的租金及其他與本案無關的
      貨款清償完畢。但是被告沒有履行這個條件，所以公司並
      沒有實際簽約。」、「（審判長問：【提示本院卷第95
      頁】是否見過這份契約書？）看過，這就是我剛才所說的
      在與被告的租期屆滿前由公司管理部課長張菀芯與被告談
      好後由公司所草擬的契約。」、「（審判長問：【提示本
      院卷第92頁】所謂應履行的條件是否就是雙方還有訂立這
      一份清償分期協議書？）因為98年4月租期屆滿前，我們
      公司有陸續跟被告溝通是否有意願購買公司的建物，被告
      一開始說有意願購買，所以由公司負責人林厚志指示公司
      員工依其意思同意被告就積欠的租金及貨款分期給付而草
      擬的協議書。」等語（見本院卷一第208頁反面、第210頁
      反面至第211頁反面），及證人鄭明海於本院審理時具結
      證述：「（審判長問：位於『臺中縣霧峰鄉○○○段地號
      （縣市合併前）639之3、657之2、657之4、657之5等土地
      』是否於89年間曾經出租於日昇公司？）有。」、「（審
      判長問：當時出租時該土地是否為空地？或是上面有建物
      ？）一開始是4筆土地我與我太太一起出租給被告，當時
      出租的時候是空地，被告承租後在土地上面興建菇舍等地
      上物。」、「（審判長問：【提示他字卷第26頁編號5照
      片及土地複丈成果圖】該照片所示之地上物即重測前第
      639之3地號上之較大範圍地上物是何人興建？）我只能確
      定我將第639之3號地號承租給被告後，被告就在4筆土地
      上全部蓋滿菇舍，只有留一些出入的道路。後來我跟被告
      的租期屆滿，被告如何跟日昇公司合作我並不清楚，我只
      知道我跟被告租期屆滿之後，就由日昇公司跟我承租，被
      告都在日昇公司。」、「（審判長問：被告跟你的租期屆
      滿後，是否有把地上物全部拆除後將土地回復原狀還給你
      ？）沒有，我就土地及地上物的現狀出租給日昇公司，所
      以才叫被告當該土地租賃契約的連帶保證人，一開始我跟
      日昇公司的租約也是約定租期屆滿也是要將地上物拆除後
      將土地回復原狀還給我。」、「（審判長問：你與日昇公
      司的租期到98年12月30日到期，後來是否還有跟日昇公司
      續租？）到期前我有問過日昇公司的會計，會計說不要續
      租因為他們公司與被告有訴訟要先暫停一下，土地可以先
      還給我，但是地上物部分還要與被告處理。我就跟日昇公
      司說地上物不拆除，就要繼續支付租金繼續簽約，但是日
      昇公司拒絕。」、「（審判長問：【提示本院卷第87-88
      頁耕地租約】這份租約是否為你所簽？）是的。」、「（
      審判長問：為何會有這份租約？）因為日昇公司告訴我不
      續租了，並且告訴我他們公司與被告有訴訟，我想被告是
      原本日昇公司租賃契約的連帶保證人，既然日昇公司不租
      ，被告有意願要承租我才跟被告寫的這份租約。後來簽約
      之後我才想起來被告與日昇公司有訴訟，我怕我被涉入，
      所以後來就跟被告解約。」、「（審判長問：你與日昇公
      司的合約，約定到期後地上物需要拆除土地才能返還給你
      ，如果到期後日昇公司沒有拆除地上物回復原狀，你如何
      處理地上物？）承租人要負責地上物的拆除，如果承租人
      沒有拆除，由我自行處理的話，費用就要由承租人及連帶
      保證人負擔。當初到期時地上物我不要是因為我要種田，
      而且當時的房子比較舊。如果是現在的話因為建物還很新
      ，如果日昇公司及被告不要的話，我可以接受建物給我。
      但是以後法院認為建物一定要拆除的話，日昇公司要負責
      拆除。」、「（審判長問：你與被告於98年8月31日簽訂
      租約後是否有以書面解除契約？）有，而且還有公證。我
      於庭期後會將該份解除契約書的影本寄送法院。」等語（
      見本院卷一第215頁至第216頁），足見被告辯稱伊於租約
      屆滿後本欲向告訴人購買所承租之上開菇舍建物並向地主
      鄭明海承租本案土地乙節，並非子虛，復有耕地租賃契約
      書、清償分期協議書、霧峰場地上物買賣協議書（預約）
      、終止租賃契約書在卷可佐（見本院卷一第87頁至第88頁
      、第92頁至第95頁、第227頁），則被告既已表示願意購
      買所承租之上開菇舍建物，且與該菇舍建物所坐落之土地
      地主簽訂租約，則被告因見該菇舍建物殘破，為增加建物
      之效用而改良該建物，以利於繼續經營使用，實與常情相
      符，況被告主觀上既認將向告訴人購買並繼續使用該菇舍
      建物，豈有故意毀損告訴人之上開菇舍建物之理？是本件
      尚難認定被告有毀損告訴人之建築物之故意，灼然至明。
（三）又參照證人張明法於本院審理時具結證稱：「（辯護人問
      ：【請審判長提示鈞院卷第41-55頁照片】照片上所示的
      建築物是否看過？）是的有看過。」、「（辯護人問：現
      在建築物的外貌與你是否有關？）我有幫被告處理及整修
      建築物。」、「（辯護人問：白底藍邊的鐵皮牆壁是否你
      興建？）我本身是從事幫浦業，是被告委託我，我再找我
      做營建的朋友幫被告更換的。」、「（辯護人問：【提示
      他字卷第25-27頁】被告委託你整修前，該建物外觀是否
      如照片所示？）是的，照片所示的施工過程就是被告委託
      我後，我再請我在做營建的朋友去施工的情形。」、「（
      辯護人問：白底藍邊的牆壁是否為新的建材？）只要是白
      色藍邊都是新的。」、「（辯護人問：被告如何告訴你要
      怎麼處理該建物？）被告對我說要整修。」、「（辯護人
      問：整修之後有無辦法比較整修前後的差別？）整修後外
      觀比較好看。」、「（檢察官問：剛才提示的照片其施工
      的日期是否知道？）我忘記了，當時工期約一個月，但不
      是每天都有施工。」、「（檢察官問：施工期間你有無去
      過現場，去過幾次？）我有去過，每二、三天我就去一次
      。」、「（審判長問：被告委託你整修前是否有告知你原
      本的建物沒有適當的道路供車輛進出，要你於整修時一併
      參考？）有，所以我有幫他留了一條通道。」、「（審判
      長問：【提示他字卷第28頁『卷宗橫放』右下角照片】你
      所說的道路是否為照片所示的通道？）是的。」、「（審
      判長問：【提示他字卷第28頁『卷宗橫放』右上角照片】
      照片上所示有鋁窗及門的地上物也就是本件告訴人所指的
      管理室，是如何整修？）用舊建物再去整修，並不是將原
      建物拆除後重新搭蓋，管理室裡面還可以看到舊建物原本
      的橫樑及支架。」等語明確（見本院卷一第213頁至第214
      頁），足見被告確係在保留原有建物之橫樑及支架之情形
      下，整修建物之外觀，且因原有建物並無適當道路以供車
      輛通行，而於整修時拆除部分以留出通道，主觀上顯無毀
      損建物之故意，客觀上亦無礙該建築物之用益，未使之喪
      失效用，況對照告訴人所提該菇舍建物整修前後之照片（
      見98年度他字第50 53號偵查卷第25頁至第28頁；本院卷
      一第41頁至第55頁、第60頁至第61頁），足見該菇舍建物
      於整修前因使用年代久遠，已相當陳舊殘破，經濟價值較
      為低廉，經被告就該建物外觀及告訴人所指稱之管理室屋
      頂更換新烤漆板後，較諸搭蓋前之破損情況，其經濟價值
      及效用顯然大為提高，此觀諸證人張明法證述整修後外觀
      比較好看等語，及證人鄭明海證稱：「當初到期時地上物
      我不要是因為我要種田，而且當時的房子比較舊。如果是
      現在的話因為建物還很新，如果日昇公司及被告不要的話
      ，我可以接受建物給我。」等語即明，益徵被告所為非但
      不致減少該菇舍建物之一部或全部效用，反而增加該建物
      之使用價值，其所為應屬於建築物之修繕改良行為，並無
      毀損之故意，且客觀上亦無毀壞建築物或致令不堪用之結
      果，是被告所為顯與毀壞他人建築物罪之構成要件有間，
      要難遽以上開罪名相繩。
（四）至前開「菇舍與溫室租賃契約書」第4條第5款雖約定：「
      本菇舍及溫室有改裝設施之必要，乙方（即被告）應得甲
      方（即告訴人）之同意後，方得自行裝設，但不得損害原
      有建築」，惟被告將上開菇舍建物之部分拆除以留出通道
      ，並更換建物外觀及管理室屋頂之烤漆板，其目的非出於
      蓄意毀壞，而是為整修使該建物更為新穎美觀以增加使用
      價值，業如前述，足見被告行為之目的，在於將使用之租
      賃物加以修繕改良，並非故意毀壞他人之建築物，雖被告
      為上述改良行為前，未事先徵得出租人即告訴人之同意，
      至多亦僅係違反契約責任之民事糾紛，實與刑事之毀損罪
      責無涉，併此敘明。
六、綜上所述，本件被告所為之建築物改良行為，主觀上不具有
    毀壞告訴人建築物之故意，客觀上亦未致使告訴人之建築物
    喪失其效用，顯與毀壞他人之建築物罪之構成要件有間，尚
    難僅憑告訴人之片面指訴，即為不利於被告之認定。此外，
    公訴人所提出之證據或所指出之證明方法，亦不足為被告有
    罪之積極證明，或說服本院形成被告有罪之心證，是本件被
    告犯罪尚屬不能證明，揆諸前揭說明，自應為被告無罪之諭
    知。
據上論斷，應依刑事訴訟法第301條第1項，判決如主文。
本案經檢察官林明誼到庭執行職務。
中    華    民    國   100    年    12    月    29    日
                  刑事第十八庭  審判長法  官  許月馨
                                      法  官  胡宜如
                                      法  官  尚安雅
以上正本證明與原本無異。
如不服本判決應於收受送達後10日內向本院提出上訴書狀，並應
敘述具體理由；其未敘述上訴理由者，應於上訴期間屆滿後20日
內向本院補提理由書（均須按他造當事人之人數附繕本）「切勿
逕送上級法院」。
                                     書記官    張宏清
中    華    民    國    100    年  12    月   29    日